ACORDAO-COMPLETO-2534260

ACÓRDÃO 3037/2022 ATA 17/2022 - PRIMEIRA CÂMARA

VISTOS, relatados e discutidos estes autos que tratam de pedido de reexame interposto pelo Sr. Emerson Fernandes Daniel Júnior contra o Acórdão 11249/2021-TCU-Primeira Câmara, por meio do qual foram rejeitadas as alegações de justificativas apresentadas, com a consequente aplicação da pena de multa no valor de R$ 5.000,00, em razão do não cumprimento das determinações contidas no Acórdão 5201/2012-TCU-Primeira Câmara,
ACORDAM os Ministros do Tribunal de Contas da União, reunidos em sessão da Primeira Câmara, com fulcro no art. 48 da Lei 8.443/1992, c/c o art. 286 do Regimento Interno, e diante das razões expostas pelo Relator, em:
9.1. conhecer do pedido de reexame interposto pelo Sr. Emerson Fernandes Daniel Júnior para, no mérito, negar a ele provimento;
9.2. dar ciência desta deliberação ao recorrente e ao órgão jurisdicionado.

Pedido de reexame interposto contra o Acórdão 11.249/2021-1ª Câmara, que rejeitou as alegações de justificativas apresentadas pelo gestor, aplicando-lhe pena de multa.

Primeira Câmara

Departamento Nacional de Obras Contra as Secas.

3. Interessados/Responsáveis/Recorrentes:
3.1. Interessados: José Raimundo de Farias (XXX.638.233-XX).
3.2. Responsável: Emerson Fernandes Daniel Júnior (XXX.212.814-XX).
3.3. Recorrente: Emerson Fernandes Daniel Júnior (XXX.212.814-XX).

13.1. Ministros presentes: Walton Alencar Rodrigues (Presidente), Benjamin Zymler (Relator), Vital do Rêgo e Jorge Oliveira.

ACORDAO-COMPLETO-2556478

Acórdão 6986/2022 - Primeira Câmara

BENJAMIN ZYMLER

Ministro Jorge Oliveira.

Adoto como relatório o parecer da unidade técnica, cujos termos são os seguintes:
"INTRODUÇÃO
1.	Trata-se de pedido de reexame (peça 63) interposto por Emerson Fernandes Daniel Junior contra o Acórdão 11249/2021-TCU-Primeira Câmara (peça 55) , que teve como relator o Excelentíssimo Senhor Ministro Jorge Oliveira.
1.1.	A deliberação recorrida apresenta o seguinte teor:
VISTOS, relatados e discutidos esses autos de monitoramento, em que se examina, nesta fase, a audiência do então Diretor-Geral do Departamento Nacional de Obras Contra as Secas em razão do não cumprimento das determinações contidas no Acórdão 5201/2012-TCU-Primeira Câmara.
ACORDAM os ministros do Tribunal de Contas da União, reunidos em sessão da 1ª Câmara, ante as razões expostas pelo Relator, e com fundamento no art. 58, inciso IV, da Lei 8.443/1992, em:
9.1. rejeitar as razões de justificativa de Emerson Fernandes Daniel Junior, aplicando-lhe multa no valor de R$ 5.000,00 (cinco mil reais) , a ser recolhida aos cofres do Tesouro Nacional, com atualização monetária calculada da data deste acórdão até a data do pagamento, se este for efetuado após o vencimento do prazo abaixo estipulado;
9.2. fixar prazo de 15 (quinze) dias, a contar da notificação, para comprovação, perante o Tribunal, do recolhimento da dívida acima imputada;
9.3. autorizar a cobrança judicial da dívida, caso não atendida a notificação;
9.4. autorizar, caso requerido e se o processo não tiver sido remetido para cobrança judicial, o parcelamento da dívida em até 36 (trinta e seis) parcelas mensais e consecutivas;
9.5. fixar o vencimento da primeira parcela em quinze dias, a contar do recebimento da notificação, e os das demais a cada 30 dias, devendo incidir sobre cada valor mensal os correspondentes acréscimos legais, na forma prevista na legislação em vigor;
9.6. alertar ao responsável que, em caso de parcelamento da dívida, a falta de pagamento de qualquer parcela importará no vencimento antecipado do saldo devedor;
9.7. encaminhar cópia deste acórdão responsável, com a informação de que o inteiro teor do relatório e do voto que o fundamentam está disponível para a consulta no endereço www.tcu.gov.br/acordaos. (destacamos e sublinhamos) 
HISTÓRICO
2.	O então Diretor-Geral do Departamento Nacional de Obras Contra as Secas (Dnocs) , Emerson Fernandes Daniel Junior, deixou de dar cumprimento tempestivo às determinações contidas no Acórdão 5201/2012-TCU-Primeira Câmara (Relatora Ministra Ana Arraes) , por meio do qual foram impugnadas as parcelas referentes à incorporação da parcela conhecida como "opção" e à incorporação de doze referências constantes do ato do servidor aposentado José Raimundo de Farias, negando-se registro ao ato.
2.1.	O gestor, ouvido em audiência, teve suas razões de justificativa rejeitadas, uma vez que, ao contrário do que alegou, ele estava à frente do Dnocs quando da prolação do Acórdão 5201/2012-TCU-Primeira Câmara (Relatora Ministra Ana Arraes) e do Acórdão 8036/2013-TCU-Primeira Câmara (Relator Ministro José Múcio Monteiro) , que manteve inalterada a decisão original, em sede de pedido de reexame. Além disso, os ofícios da Corte de Contas que informaram ao Dnocs o resultado de ambos os julgamentos e indicaram a necessidade de cumprimento das determinações foram dirigidos a esse responsável (peças 7 e 23) .
2.2.	Assim, aplicou-se a multa prevista no art. 58, inciso IV, da Lei 8.443/1992 ao referido gestor, no valor de R$ 5.000,00 (cinco mil reais) .
ADMISSIBILIDADE
3.	Reitera-se o exame de admissibilidade realizado pelo Sar/Serur (peças 65 e 66) , que opinou pelo conhecimento do recurso, nos termos do artigo 48 da Lei 8.443/1992, c/c os artigos 285 e 286, parágrafo único, do RI/TCU, suspendendo-se os efeitos dos subitens 9.2, 9.4 e 9.5 do Acórdão 11249/2021-TCU-Primeira Câmara, em relação à recorrente. O Excelentíssimo Senhor Ministro Benjamin Zymler, mediante despacho de peça 76, concordou com esta unidade técnica.
EXAME DE MÉRITO
4.	Delimitação
4.1.	Constitui objeto do presente recurso definir se o recorrente apresenta argumentos suficientes para desconstituir o acórdão recorrido, com a exclusão da multa aplicada por atraso no cumprimento de determinação do Tribunal.
5. 	Do atraso no cumprimento de determinação do Tribunal
5.1.	O recorrente aduz os seguintes motivos para a demora no cumprimento de determinação oriunda da Corte de Contas (Acórdão 5201/2012-TCU-Primeira Câmara, de relatoria da Ministra Ana Arraes) .
5.2.	Não houve nenhuma recusa, retardamento ou postergação de qualquer ato inerente às funções à época como Diretor-Geral do Dnocs, visto que o assunto em tela era tratado específica e exclusivamente pela Diretoria Administrativa e em nenhuma fase pela Diretoria-Geral, em decorrência de sucessivas portarias de delegação de competência à Diretoria Administrativa e à área de recursos humanos (peça 63, p. 2) .
5.3.	O ato de aposentadoria de José Raimundo de Farias antecedeu em16 anos o período em que o recorrente esteve desempenhando funções no Dnocs (16/4/2012 a 30/6/2014) , sendo que, em nenhum momento, proferiu decisão que significasse benefício indevido ou afronta ao acórdão em tela, nem deixou de encaminhar decisões legais para setores do Dnocs ou de qualquer outro órgão onde trabalhou para que surtissem seus devidos efeitos (peça 63, p. 2-3) .
5.4.	As determinações do TCU foram integralmente cumpridas, conforme se observa nos seguintes atos emitidos na área da Diretoria Administrativa:
	- Portaria 119/DA/CRH (Diretoria Administrativa e Coordenação de Recursos Humanos) , publicada no DOU de 26/9/2016, emitida com base na competência delegada pela Portaria 401/DG/DA/CRH, de 30/8/2013 (peça 63, p. 3-4) ;
	- Despacho 358, de 29/9/2016, da Seção de Movimentação de Pessoal, solicitando à Coordenação de Recursos Humanos para adoção de providências para dar cumprimento ao Acórdão 10039/2016-TCU-Segunda Câmara (peça 63, p. 5) ;
	- Notificação 182/DNOCS/DA/CRH, de 26/9/2016, comunicando ao aposentado acerca da exclusão de rubricas determinada pela Corte de Contas (peça 63, p. 6) .
5.5.	Assim, requer o acatamento das razões recursais, que demonstrariam a não ocorrência de qualquer irregularidade por parte do recorrente, afastando, assim, a penalidade de multa (peça 63, p. 7) .
Análise
5.6.	Antes de encetar a análise deste recurso, vem à baila a doutrina do Ministro Luís Roberto Barroso do STF:
O direito é o domínio da razão, da razão pública, que se projeta na Constituição e nas leis (in Sem data venia: um olhar sobre o Brasil e o mundo. 1ª Ed. Rio de Janeiro: História Real, 2020, p. 196) .
5.7.	De tal arte, sobre o tema da responsabilização e penalização do recorrente, traz-se à colação o disposto no art. 8º do Novo Código de Processo Civil (Lei 13.105, de 16 de março de 2015) :
Art. 8º Ao aplicar o ordenamento jurídico, o juiz atenderá aos fins sociais e às exigências do bem comum, resguardando e promovendo a dignidade da pessoa humana e observando a proporcionalidade, a razoabilidade, a legalidade, a publicidade e a eficiência.
5.8.	Acrescente-se o disposto no art. 2º da Lei 9.784/1999:
Art. 2º. A Administração Pública obedecerá, dentre outros, aos princípios da legalidade, finalidade, motivação, razoabilidade, proporcionalidade, moralidade, ampla defesa, contraditório, segurança jurídica, interesse público e eficiência.
5.9.	Para a aferição da razoabilidade da conduta do recorrente, é de rigor considerar a "lógica do razoável" de Luís Recaséns Siches.
5.10.	Sobre a "lógica do razoável", cumpre fazer um breve histórico sobre sua elaboração:
Em 1926, Siches frequentou um curso na Universidade de Viena, com Fritz Scheir, discípulo de Kelsen e Husserl, no qual foi apresentada uma análise de todos os métodos de interpretação, de que se tinha conhecimento, dentre os propostos ao longo da história jurídica. Procurava-se, com essa análise, encontrar os critérios de eleição dos referidos métodos, mas a conclusão resultou decepcionante: não havia nenhuma razão justificada, nem em termos gerais, nem em situações singulares, para preferir-se um método de interpretação em detrimento dos outros. Essa conclusão, ademais, só constatava uma velha realidade: nunca, Jurista algum que tivesse realizado um estudo pluralista de métodos de interpretação conseguira, com razões plausíveis, escolher um dos métodos, por ser o mais correto e repudiar os demais.
Alguns anos antes, prossegue Siches, já Benjamin Cardoso, ao analisar suas experiências jurídicas, procurou saber quais eram os métodos que empregava na interpretação do Direito positivo vigente. E, em termos de grande sinceridade, concluiu que primeiro buscava a solução mais justa e depois se preocupava em encontrar, dentre os métodos de interpretação, o que melhor serviria para justificar suas decisões.
Como superação desses problemas, Recaséns Siches preconiza o emprego de um só método: o da lógica do razoável, definido como uma razão impregnada de pontos de vista estimativos, de critérios de valoração, de pautas axiológicas que, ademais, traz consigo os ensinamentos colhidos da experiência própria e da do próximo, através da história (Lídia Reis de Almeida Prado, in Direito, Cidadania e Justiça. Ensaios sobre Lógica, Interpretação, Teoria, Sociologia e Filosofia Jurídicas, 1995, p. 64-65) .
5.11.	Traz-se à colação a doutrina de Alípio Silveira:
Recaséns Siches, ao considerar os vários métodos modernos esboçados nos primeiros capítulos - método teleológico, método histórico-evolutivo ou progressivo, método da "vontade da lei", nos mostra que cada um deles encerra uma parte da verdade, mas que a sua síntese final, em cada caso concreto, será dada pelo "logos do razoável". Mal comparando, a operação interpretativa se assemelha à execução de uma partitura musical. Vários são os instrumentos - no caso os métodos de interpretação - mas eles devem formar um conjunto harmônico, sob a batuta do maestro, no caso, o logos do razoável, o qual, como veremos em breve, corresponde à ideia básica do bem comum (in Hermenêutica no Direito Brasileiro, vol. I: São Paulo: Editora Revista dos Tribunais, 1968, p. 83) .
5.12.	É nesse mesmo sentido a doutrina de José Frederico Marques:
Tendo em vista os critérios de justiça, segurança ou oportunidade, o intérprete adotará o método que lhe pareça mais acertado para o caso. Não há sistemas rígidos de interpretação. O entendimento mais razoável é o que deve prevalecer, pouco importando que tenha sido deduzido da interpretação exegética, da sistemática ou da teleológica. O logos del razonable, como destaca RECASÉNS SICHES, é que deve orientar o intérprete, visto que na aplicação do direito não se depara com a uniformidade lógica do raciocínio matemático e sim com a flexibilidade ou compreensão razoável a norma do ius scriptum. Com essa orientação pautou-se precedente do Superior Tribunal de Justiça, em cuja mente oficial se assentou que "a melhor interpretação da lei é a que se preocupa com a solução justa, não podendo o seu aplicador esquecer que o rigorismo na exegese dos textos legais pode levar a injustiças" (apud Mauro Schiavi, in Manual de Direito Processual do Trabalho, 4ª Ed., São Paulo: LTr, 2011, p. 120) .
5.13.	De mais a mais, ensina José Antônio Ribeiro de Oliveira Silva:
Em conclusão, Recaséns Siches propõe que "a única proposição válida que pode ser emitida sobre a interpretação é a de que o juiz, em todos os casos, deve interpretar a lei precisamente do modo que conduza à solução mais justa para resolver o problema apresentado à sua jurisdição". De modo que o exercício do logos de lo razonable ou de lo humano, "aplicado à interpretação jurídica, supera a pluralidade de métodos" de interpretação. Diante de qualquer caso, fácil ou difícil, o juiz deve proceder com bom-senso, verificando a realidade e o sentido dos fatos, buscando os valores nos quais se inspira o ordenamento jurídico positivo, ou até mesmo complementando esses valores, com a produção de outros, em harmonia com o referido sistema. E, assim, conjugando todos esses princípios, chegar a uma solução satisfatória, considerando-se como tal a decisão no sentido "do que o ordenamento jurídico considera como senso de justiça". O cerne da questão está, pois, em compreender que o conteúdo jurídico das normas prescritivas, proibitivas ou permissivas não pertence "ao pensamento regido pela lógica de tipo matemático, pelo racional", mas a outro campo do pensamento, que está regido por outro tipo de lógica, pela logica de lo razonable, de lo humano ou da razão vital e histórica.
Com efeito, na individualização da norma geral e abstrata, para solucionar o caso concreto, o juiz deve aplicar a lógica do razoável, de acordo com o senso de justiça. Se a norma conduz a uma solução justa, deve ser aplicada, e, em caso contrário, o juiz deve criar a norma jurídica particular, sem se preocupar com os métodos doutrinários de interpretação, aplicando a lei sempre de forma a solucionar a questão da maneira mais justa possível (in Magistratura e temas atuais do Direito: São Paulo: LTr, 2011, p. 138-139) .
5.14.	Sobre a incidência da "lógica do razoável" no Direito brasileiro, e mais especificamente ao Direito Administrativo, registra-se a doutrina de Carlos Henrique Bezerra Leite:
A lógica do razoável está implicitamente prevista no art. 5º da LINDB, segundo o qual "na aplicação da lei, o juiz atenderá aos fins sociais a que ela se dirige e às exigências do bem comum". Esta disposição é perfeitamente aplicável a todos os ramos do Direito, inclusive, e especialmente, no Direito do Trabalho (in Curso de Direito do Trabalho, 6ª ed., São Paulo: Saraiva, 2015, p. 112) .
5.15.	De salientar que o argumento da "lógica do razoável" já foi acolhido por este Tribunal, conforme se infere de voto proferido pelo Ministro Augusto Nardes (TC Processo 030.349/2008-4, Acórdão 11231/2015-TCU-Segunda Câmara) , como segue:
17. De outro lado, a par das irregularidades atribuídas ao recorrente frente a todos os elementos que conformam a situação fática, e em busca da decisão mais justa, concordo com o auditor da Serur, quando afirma que (...) "é de mister a utilização da 'lógica do razoável', que tem tanta dignidade quanto a lógica tradicional pura, porém uma lógica impregnada de pontos de vista estimativos, de critérios de valoração e de pautas axiológicas".
5.16.	Assim, vale repisar que é de mister a utilização da "lógica do razoável", que tem tanta dignidade quanto a lógica tradicional pura, porém uma lógica impregnada de pontos de vista estimativos, de critérios de valoração e de pautas axiológicas.
5.17.	No caso concreto, a estimativa, o critério de valoração e a pauta axiológica devem levar em conta a atuação do homem médio (do bonus pater familiae) , aquele cujas diligências, sensibilidade, idiossincrasias e sentimentos éticos e morais sejam representativos da população brasileira. Eis o busílis.
5.18.	Sobre o tema, mutatis mutandis, traz-se à colação a doutrina de Sílvio Rodrigues:
Ao se perquirir se existe, ou não, erro de conduta por parte do causador do dano, deve-se "comparar o seu comportamento com aquele que seria normal e correntio em um homem médio, fixado como padrão. Se de tal comparação resultar que o dano derivou de uma imprudência, imperícia ou negligência do autor do dano, nos quais não incorreria o homem padrão, criado in abstracto pelo julgador, caracteriza-se a culpa, ou seja, o erro de conduta" (apud Milton Oliveira, in Dano Moral, 2ª Ed., São Paulo: LTr, 2011, p. 36) . 
5.19.	Foi nesse mesmo sentido o pensamento do Ministro Benjamin Zymler, por ocasião da prolação do Acórdão 33/2005-TCU-Plenário:
19.	 Ao analisar a existência de culpa, em qualquer uma de suas modalidades, adotarei como parâmetro para comparação a conduta esperada de um homem médio, diligente e probo - o equivalente ao princípio romano do bonus pater familiae. Ressalto ser pacífica a assimilação desse princípio pelo direito pátrio, tanto que, na época em que ocorreram os fatos ora sob exame, ele estava insculpido nos arts. 1.300 e 1.301 do Código Civil, no art. 153 da Lei das Sociedades Anônimas e no art. 142 do Código Comercial.
20. Desse princípio decorre que o agente público deverá agir como se estivesse cuidando dos seus próprios negócios, respondendo pelos danos que vier a causar em decorrência de condutas desidiosas ou temerárias. Assim, nas palavras de José Aguiar Dias, "a culpa pode ser entendida como a falta de diligência na observância da norma de conduta, isto é, o desprezo, por parte do agente, do esforço necessário para observá-la, com resultado não objetivado, mas previsível, desde que o agente se detivesse na consideração das consequências eventuais de sua atitude." (Da Responsabilidade Civil. 6ª ed. Rio de Janeiro: Forense, 1979) ".
5.20.	Pois bem. É de se observar que Emerson Fernandes Daniel Junior, então Diretor-Geral do Dnocs foi notificado do acórdão que determinou a supressão das rubricas irregulares em 22/11/2013 (Ofício 17.051/2013-TCU/Sefip, peças 23 e 24) e o expediente que lhe foi encaminhado consignou a necessidade de adoção de providências para cumprimento do aresto, no prazo de quinze dias, e alertou para a possibilidade da aplicação de multa, em caso de descumprimento.
5.21.	Posta assim a questão, retornando à lógica do razoável, cabe fazer a seguinte indagação: será que um Diretor-Geral médio, que ganha honestamente a sua remuneração e está atento às suas responsabilidades perante a comunidade, deixaria de atender prontamente a uma determinação do TCU para suprimir o pagamento de proventos a maior que o devido?
5.22.	Verifica-se que, mediante o Ofício 774/DG/AUDI, de 13/12/2013, o Diretor-Geral do Dnocs encaminhou a esta Corte de Contas cópia da documentação apresentada pela Diretoria Administrativa, na expectativa de assim atender à demanda formulada pelo Tribunal (peça 26) . 
5.23.	No Despacho 1.454/DA/CRH/2013, de 9/12/2013, a Coordenadoria de Recursos Humanos da Diretoria Administrativa registrou que, em virtude do que constava do Parecer de Força Executória 34/2013-EGF/PF-CE/PGF/AGU (Ação Ordinária 0011630.46.2008.4.05.8100) , as providências relacionadas com a adequação da vantagem prevista no art. 193 da Lei 8.112/1990 estavam sendo adotadas pela DA/CRH, nos termos da Notificação 200/DNOCS/DA/CRH, encaminhada ao aposentado em 26/11/2013, assegurando-lhe o direito ao contraditório e à ampla defesa (peça 26, p. 5-14) .
5.24.	Em 10/12/2013, a Diretoria Administrativa restituiu o Processo 59400.007378/2013-05 à AUDI, para ciência das providências realizadas pela CRH, em consonância com o Acórdão 8036/2013-TCU-Primeira Câmara, de relatoria do Ministro José Múcio Monteiro, bem como adoção das demais medidas cabíveis (peça 26, p. 15) .
5.25.	Em consonância com cópia de documentação colacionada aos autos pelo recorrente, as providências tendentes à exclusão dos proventos de José Raimundo de Farias das rubricas julgadas ilegais pela Corte de Contas foram concluídas em 26/9/2016, com a edição da Portaria 119/DA/CRH (Diretoria Administrativa e Coordenação de Recursos Humanos) , publicada no DOU dessa data (peça 63, p. 3-6) .
5.26.	Como ressaltou o recorrente, seu mandato como Diretor-Geral do Dnocs encerrou-se em 30/6/2014. Antes dessa data, já havia sido providenciada a notificação do aposentado para assegurar-lhe o exercício do direito ao contraditório e à ampla defesa, em observância ao Parecer de Força Executória 34/2013-EGF/PF-CE/PGF/AGU (Ação Ordinária 0011630.46.2008.4.05.8100) .
5.27.	Assim, entende-se que não ficou caracterizada, nos presentes autos, a prática de atos pelo dirigente máximo do Dnocs que tenham dado ensejo a atraso no cumprimento de determinação exarada pela Corte de Contas e, por isso, deve-se afastar a multa aplicada com fulcro no art. 58, inciso IV, da Lei 8.443/1992.
5.28.	Nesse sentir, opina-se pelo acolhimento das alegações apresentadas pelo recorrente, de modo a tornar sem efeito o acórdão contestado.
CONCLUSÃO
6.	Da análise de mérito, conclui-se que o recorrente apresenta argumentos suficientes para desconstituir o acórdão recorrido, com a exclusão da multa aplicada por atraso no cumprimento de determinação do Tribunal.
6.1.	Por conseguinte, deve-se dar provimento ao presente recurso, tornando sem efeito o acórdão guerreado, com a exclusão da multa aplicada ao recorrente.
PROPOSTA DE ENCAMINHAMENTO
7.	Ante o exposto, submetem-se os autos à consideração superior, propondo-se, com fundamento no art. 48 da Lei 8.443/1992:
a)	conhecer do recurso e, no mérito, dar-lhe provimento, de modo a tornar sem efeito o Acórdão 11249/2021-TCU-Primeira Câmara, excluindo-se a multa aplicada a Emerson Fernandes Daniel Junior;
b) informar ao recorrente e demais interessados do acórdão a ser proferido, destacando que o relatório e o voto que o fundamentam podem ser acessados por meio do endereço eletrônico www.tcu.gov.br/acordaos."
2.	O Ministério Público junto a esta Corte de Contas manifestou-se de acordo com a proposta formulada pela unidade técnica.
	É o Relatório.

não há.

Procuradora-Geral Cristina Machado da Costa e Silva.

PEDIDO DE REEXAME. APOSENTADORIA. ACOMPANHAMENTO. DESCUMPRIMENTO DE DETERMINAÇÕES. REJEIÇÃO DAS RAZÕES DE JUSTIFICATIVAS. MULTA. NÃO APRESENTAÇÃO DE ELEMENTOS SUFICIENTES PARA A DESCONSTITUIÇÃO DA DELIBERAÇÃO RECORRIDA. CONHECIMENTO E NÃO PROVIMENTO DO RECURSO.

APOSENTADORIA (APOS)

Secretaria de Recursos (Serur); Secretaria de Fiscalização de Integridade de Atos e Pagamentos de Pessoal e de Benefícios Sociais (Sefip).

A Primeira Câmara deste Tribunal, por meio do Acórdão 11.249/2021, rejeitou as razões de justificativas apresentadas pelo Sr. Emerson Fernandes Daniel Júnior, ex-Diretor-Geral do Departamento Nacional de Obras Contra as Secas (DNOCS) , aplicando-lhe a pena de multa de R$ 5.000,00, em razão do não cumprimento das determinações contidas no Acórdão 5201/2012-TCU-Primeira Câmara.
2.	De acordo com o acórdão recorrido, "não foram apresentadas justificativas plausíveis para o atraso no cumprimento à decisão do TCU, devendo o responsável ser apenado com a multa prevista no art. 58, inciso IV, da Lei 8.443/1992".
3.	Contra a referida deliberação foi interposto o presente pedido de reexame pelo responsável Emerson Fernandes Daniel Júnior, no qual se alega, em síntese: i) a ausência de responsabilidade da Diretoria-Geral no tocante a eventual recusa ou retardamento no cumprimento da decisão deste Tribunal, por se tratar de questão afeta exclusivamente à Diretoria Administrativa; e ii) o cumprimento da determinação exarada por este Tribunal, conforme atos emitidos no âmbito da Diretoria Administrativa, que teria atuado sem qualquer intervenção da Diretoria-Geral.
4.	Ao final, requer o conhecimento e o provimento do recurso, a fim de que se exclua a pena de multa que lhe foi aplicada, haja vista não ter participado da concessão da aposentadoria e por ter havido o cumprimento da decisão pela Diretoria Administrativa, assim que houve o recebimento das determinações emanadas desta Corte de Contas.
5.	A Secretaria de Recursos (Serur) manifestou-se pelo conhecimento e provimento do recurso, à consideração de que "não ficou caracterizada, nos presentes autos, a prática de atos pelo dirigente máximo do Dnocs que tenham dado ensejo a atraso no cumprimento de determinação exarada pela Corte de Contas e, por isso, deve-se afastar a multa aplicada com fulcro no art. 58, inciso IV, da Lei 8.443/1992".
6.	O Ministério Público junto a esta Corte de Contas manifestou-se de acordo com a proposta formulada pela unidade técnica.
7.	A Primeira Câmara deste Tribunal, por meio do Acórdão 5.201/2012, considerou ilegal e negou registro ao ato de aposentadoria de José Raimundo de Farias, em razão da incorporação indevida da vantagem do art. 193 da Lei 8.112/1990, relativa ao cargo em comissão de chefe da auditoria, código DAS-101.2, atualizada, em 13/1/2003, para DAS-101.4, bem como do pagamento indevido, de forma destacada, da parcela referente à concessão de 12 referências, com amparo em decisão judicial.
8.	Interposto pedido de reexame pelo servidor interessado, foi este improvido pelo Acórdão 8036/2013-TCU-Primeira Câmara, que conheceu e negou provimento ao recurso, mantendo inalterada a deliberação originária.
9.	Terminado o prazo para a interposição de outros recursos, foi expedido, pela então Secretaria de Fiscalização de Pessoal (Sefip) , o Ofício 17051/2013-TCU/SEFIP, de 18/11/2013, dando ciência ao Sr. Emerson Fernandes Daniel Júnior, então Diretor-Geral do DNOCS, do teor do Acórdão 8036/2013-TCU-Primeira Câmara, a fim de que fossem adotadas, tempestivamente, as providências pertinentes para o cumprimento da referida deliberação, sob pena de aplicação da multa prevista no art. 58, inciso IV, da Lei 8.443/1992 (peça 23) .
10.	Devidamente notificado em 22/11/2013 (peça 24) , o Sr. Emerson Fernandes Daniel Júnior, por meio do Ofício 774 DG/AUDI, de 13/12/2013, em atendimento ao expediente encaminhado pela Sefip, limitou-se a encaminhar a este Tribunal "cópia da documentação apresentada pela Diretoria Administrativa-DA/DNOCS, na expectativa de assim atender à demanda formulada por Vossa Senhoria"  (peça 26) .
11.	Da análise da documentação anexada ao referido expediente, extrai-se que a Coordenação de Recursos Humanos do DNOCS, assim como a Diretoria Administrativa, condicionaram o cumprimento das determinações constantes do Acórdão 8036/2013-TCU-Primeira Câmara ao parecer de força executória exarado pela Advocacia-Geral da União, para fins de cumprimento do que restou decidido na ação judicial 0011630-46.2008.4.05.8100.
12.	Ocorre, todavia, que a referida ação judicial não tratou de qualquer tema objeto do Acórdão 8036/2013-TCU-Primeira Câmara. Outrossim, da simples leitura da decisão judicial transcrita no mencionado parecer, verifica-se que não foi obstada pelo Poder Judiciário a exclusão de qualquer vantagem que estava sendo lá debatida, tendo sido determinado, tão somente, a abstenção da prática de qualquer ato tendente a descontar dos proventos dos servidores qualquer quantia a título de reposição ao Erário.
13.	Tanto é assim que, no Acórdão 10039/2016-TCU-Segunda Câmara, que, em monitoramento, determinou a audiência do Sr. Emerson Fernandes Daniel Júnior, restou asseverado o seguinte:
"[...]
	considerando que referido julgado foi mantido pelo Acórdão 8036/2013-TCU-Primeira Câmara ao apreciar pedido de reexame interposto pelo interessado;
	considerando que, dentre outros pontos, o acórdão original determinou ao Dnocs que cessasse pagamentos decorrentes do ato impugnado no prazo de 15 (quinze) dias (subitem 9.3.1) e esclareceu ao órgão que a concessão considerada ilegal poderia prosperar, mediante emissão de novo ato, em que fossem suprimidas as irregularidades verificadas, conforme previsto no art. 262, § 2º, do Regimento Interno (subitem 9.4) ;
	considerando que a ação judicial mencionada pelo Dnocs não guarda correlação com a manutenção da vantagem 'opção', que continua sendo paga indevidamente ao inativo sob a designação 'Opção Função - Aposentado', no valor de R$ 1.616,82;
	considerando que continua sendo paga a parcela impugnada referente à concessão de 12 referências, sob a designação 'Decisão Judicial Trans Jug Apo' no valor de R$ 274,64;
	considerando, dessa forma, que as determinações do Acórdão 5201/2012-TCU-Segunda Câmara não foram cumpridas;
	considerando, finalmente, os pareceres uniformes da Secretaria de Fiscalização de Pessoal - Sefip e do Ministério Público junto ao TCU - MPTCU.
[...]"  (grifos acrescidos) .
14.	Entendo, assim, tal qual o relator do acórdão recorrido, que não foram apresentadas justificativas plausíveis para o não cumprimento do Acórdão 5201/2012-TCU-Primeira Câmara, mantido inalterado pelo Acórdão 8036/2013-TCU-Primeira Câmara, tendo havido, na verdade, desídia por parte dos gestores do órgão, uma vez que a simples leitura dos documentos por eles mesmos produzidos denotaria que não havia qualquer óbice ao efetivo cumprimento da deliberação.
15.	Importante, ainda, registrar que a atitude dos gestores gerou dano ao Erário, na medida em que permitiu que o servidor continuasse a perceber a vantagem tida por ilegal até outubro de 2016, a despeito da irregularidade reconhecida por este Tribunal em 28/8/2012, data da prolação do Acórdão 5201/2012-TCU-Primeira Câmara.
16.	Por fim, no que diz respeito às atribuições do Diretor-Geral do DNOCS, extraio do Regimento Interno do DNOCS o seguinte:
"Art. 68. Ao Diretor-Geral incumbe:
[...]
VIII - nomear, admitir, remover, exonerar, dispensar, aplicar penalidades, requisitar servidores e praticar todos os atos relativos à administração de pessoal, observadas as disposições legais e as diretrizes e normas expedidas pelos órgãos competentes;"  (grfios acrescidos) .
17.	No caso concreto, não há notícia de qualquer ato delegando à Diretoria Administrativa o cumprimento das deliberações oriundas deste Tribunal. Outrossim, a penalidade aplicada ao ora recorrente se deveu ao descumprimento das determinações constantes do Acórdão 5201/2012-TCU-Primeira Câmara, mantido inalterado pelo Acórdão 8036/2013-TCU-Primeira Câmara, em relação aos quais fora devidamente notificado, pouco importando o fato de não ter sido ele o responsável pela concessão dos proventos de aposentadoria ao servidor interessado.
	Ante o exposto, divergindo dos pareceres técnicos, VOTO por que seja adotada a deliberação que ora submeto à apreciação deste Colegiado.
TCU, Sala das Sessões, em 31 de maio de 2022.
BENJAMIN ZYMLER 
Relator